【裁判字號】    99,簡上,220
【裁判日期】    990819
【裁判案由】    清償借款
【裁判全文】
臺灣臺北地方法院民事判決             99年度簡上字第220號
上  訴  人  戊○○
被  上訴人  聯邦商業銀行股份有限公司
法定代理人  丙○○
訴訟代理人  甲○○
            乙○○
            丁○○
上列當事人間請求清償債務事件，上訴人對於中華民國99年3 月
17日本院臺北簡易庭99年度北簡字第51號宣示判決筆錄提起上訴
，經本院於99年8 月5 日言詞辯論終結，判決如下：
    主      文
原判決關於命上訴人給付被上訴人超過新臺幣壹萬零柒佰柒拾貳
元及自民國九十四年六月八日起至清償日止，按週年利率百分之
十九點七一計算之利息部分，及該部分假執行之宣告暨訴訟費用
之裁判均廢棄。
前開廢棄部分，被上訴人在第一審之訴駁回。
其餘上訴駁回。
第一審、第二審訴訟費用由上訴人負擔百分之二，餘由被上訴人
負擔。
    事實及理由
一、被上訴人主張：緣訴外人林真如於91年7 月間與伊訂定微風
    聯名白金卡信用卡使用契約，並邀同上訴人申請辦理附卡，
    依約林真如與上訴人領得如附表所示之正、附卡後，得於特
    約商店記帳消費，但應於每月繳款截止日前，向伊全部清償
    ，逾期另給付按日息萬分之5.4 計算之利息（即年息19.71
    ％），另約定正、附卡持卡人就各別使用信用卡所生之全部
    應負帳款，互負連帶清償責任，詎至95年11月17日止，上訴
    人及林真如共積欠卡債新臺幣（下同）49萬3,930 元及利息
    1,696 元未給付，經伊催討未獲置理，又相關約定條款文義
    非艱澀難懂，上訴人於衡盱經濟狀況後，始簽署系爭信用卡
    申請書，自不得以不知附卡人須連帶清償正卡人之債務而拒
    絕給付，再信用卡之使用尚須經過開卡程序，上訴人於其開
    卡之前，得反覆審閱相關約定條款，若對系爭約款存有疑慮
    ，可逕行剪卡並將其寄回，是上訴人抗辯顯係推託卸責之詞
    ，爰依信用卡契約及連帶債務之法律關係，提起本件訴訟等
    語。並聲明：上訴人應給付被上訴人49萬5,626 元，及其中
    49萬3,930 元自95年11月18日起至清償日止，按年息19.71
    ％計算利息。
二、上訴人則以：系爭信用卡約定條款字體微小，當時僅依照承
    辦人員之指示，簽名於系爭申請書之空白處，並未受告知信
    用卡附卡申請人，需與正卡持有人就消費金額負連帶清償責
    任，故兩造就此約定並無合意，且伊申請附卡當時非有經濟
    收入之人，若知其應負前開責任，即無同意簽署之可能，又
    伊無積欠被上訴人任何卡費，自不負本件清償責任等語，資
    為置辯。
三、原審為被上訴人勝訴之判決，即判命上訴人應給付被上訴人
    49萬5,626 元，及其中49萬3,930 元自95年11月18日起至清
    償日止，按年利率19.71 ％計算之利息。上訴人不服，提起
    上訴，並聲明：
    (一)原判決廢棄。
    (二)上開廢棄部分，被上訴人在第一審之訴駁回。
    被上訴人則聲明：上訴駁回。
四、兩造不爭執事項：
    林真如於91年7 月間與被上訴人成立信用卡使用契約，並邀
    同上訴人申辦附卡，渠等於領得如附表所示之正、附信用卡
    後，於特約商店記帳消費，至今尚有正、附卡消費款項合計
    49萬3,930 元本金及1,696 元利息未為給付，其中附卡消費
    紀錄累積有1 萬772 元，有聯邦商業銀行微風聯名白金卡申
    請書、消費帳單明細查詢、正附卡歷史帳單查詢影本各1 份
    在卷可稽（見本院98年度司促字第32394 號卷宗第3- 5頁，
    本院卷第80頁）。
五、兩造爭執要點：
(一)、上訴人是否需就林真如使用系爭正卡消費所積欠之消費款負
    連帶清償責任？
(二)、上訴人使用系爭附卡所生之消費款是否已清償完畢？
    茲就兩造爭點及本院得心證之理由分述如下：
(一)、上訴人是否需就林真如使用系爭正卡消費所積欠之消費款負
    連帶清償責任？
 1、所謂定型化契約條款，乃指企業經營者為與不特定多數消費
    者訂立同類契約之用，所提出預先擬定之契約條款；定型化
    契約，係指以企業經營者提出之定型化契約條款作為契約內
    容之全部或一部而訂定之契約。消費者保護法第2 條第7 款
    、第9 款定有明文。而信用卡使用契約乃現代工商社會之新
    型態交易，由於其大量使用之特性，故發行信用卡之銀行基
    於處理上之經濟考量，乃預先擬定契約條文，供為與不特定
    之交易相對人締約使用，核其性質，應屬消費者保護法規定
    之定型化契約甚明。依系爭信用卡約定條款第2 條第1 項規
    定：「……正、附卡申請人就其各別使用信用卡所生之全部
    應付帳款，應負連帶清償責任。……」等語，係屬該定型化
    契約內容之一部分，自應受民法及消費者保護法關於定型化
    契約規範。
 2、按數人負同一債務，明示對於債權人各負全部給付之責任者
    ，為連帶債務。無前項之明示時，連帶債務之成立，以法律
    有規定者為限。民法第272 條固有明文。惟依照當事人一方
    預定用於同類契約之條款而訂定之契約，為下列各款之約定
    ，按其情形顯失公平者，該部分約定無效：一、免除或減輕
    預定契約條款之當事人之責任者；二、加重他方當事人之責
    任者；三、使他方當事人拋棄權利或限制其行使權利者；四
    、其他於他方當事人有重大不利益者。民法第247 條之1定
    有明文。關於定型化契約之規定，於斟酌契約之性質、締約
    目的、全部條款內容、交易習慣及其他情事判斷，如有違反
    誠信原則，對消費者顯失公平者，無效。消費者保護法第12
    條第1 項、消費者保護法施行細則第13條著有明文。又契約
    中之條款違反平等互惠原則者，推定其顯失公平，並可衡盱
    契約是否有「消費者應負擔非其所能控制之危險者」或「其
    他顯有不利於消費者之情形者」以為認定標準。消費者保護
    法第12條第2 項第1 款及施行細則第14條第2 款、第4款 亦
    定有明文。查信用卡乃兼具授信功能之支付工具，因持卡人
    使用現金消費不便，遂向銀行申請信用卡，約定持卡人憑卡
    於特約商店記帳消費後，委託銀行先為給付，持卡人再於約
    定期限內清償銀行代墊款項，消費者與銀行間之法律關係乃
    屬委任契約與消費借貸之混合契約。職是，信用卡之主要功
    能，乃在於代替現金之支付，連帶保證或連帶清償並非其附
    屬功能與需求。徵以發卡銀行於核發信用卡時，尚得對申請
    人之財力狀況為徵信調查，復決定核發與否，自可控制其發
    卡後未受清償機率之風險，惟金融機構降低核發信用卡之門
    檻，使正卡持卡人得為經發卡銀行准許之第三人申辦附屬信
    用卡，雖可刺激消費，亦增加債務恐成呆帳之風險，惟其以
    高循環利息之條件，彌補系爭風險實現所造成之損失，猶令
    正、附卡持卡人互相負連帶清償責任，顯有違反誠信原則之
    虞；徵以金融機構一般皆具有高度之徵信能力，於核發信用
    卡金額額度之前，僅就正卡持卡人之職業、收入、資產等財
    力背景為衡量，資以判斷可承擔風險之範圍，並依持卡人繳
    款能力為信用卡額度之核可、調升及減低，卻未對附卡持卡
    人為相同之徵信評量，是發卡銀行核發信用卡與否之判斷所
    繫，僅在正卡持卡人之債信能力，在此範圍內之授信即已獲
    得相當之擔保。準此，發卡銀行以系爭定型化契約條款無端
    使附卡持卡人連帶負擔正卡持卡人之信用卡債務，顯已將其
    應承擔之交易風險轉嫁予附卡持卡人。此外，衡諸社會上一
    般附卡持卡人多為經濟上之弱者，正卡持卡人多將附卡視為
    對經濟能力較弱親屬之贈與，則附卡持卡人對於信用卡契約
    責任是否均能充分了解，並有對正卡持卡人之信用卡債務負
    連帶清償責任之預期心理，非無疑義，是非得與一般連帶保
    證之情形同視。矧觀諸正卡持卡人調高額度時，僅須與發卡
    銀行達成合意即為已足，並無附卡持卡人置喙之餘地，而正
    、附卡信用卡帳單亦僅寄送至正卡持卡人處，附卡持卡人無
    從隨時知悉正卡持卡人之消費狀況，且正卡持卡人得隨時終
    止附卡持卡人之使用，然附卡持卡人則無對等之權利，卻須
    承擔難以預期之風險，而對正卡持卡人之信用卡債務負連帶
    清償責任等情，則系爭定型化契約條款於發卡銀行、正卡持
    卡人及附卡持卡人間所應負擔權利義務之規範，殊難謂平。
    核其情形，洵難謂非加重附卡持卡人之責任，對附卡持卡人
    而言自屬顯失公平。揆諸前揭條文意旨及說明，應認系爭定
    型化契約條款違反誠信原則，復有顯失公平之情形，而為無
    效之約定條款。
 3、綜上，系爭信用卡關於附卡持卡人應就正卡持卡人使用信用
    卡應付帳款全部負連帶清償責任之約款，對附卡持有人之上
    訴人顯失公平，依消費者保護法第12條及民法第247 條之1
    規定自應認為無效。被上訴人依上開約定，請求上訴人就正
    卡持卡人林真如之消費款負連帶清償責任，即無理由，不應
    准許。
(二)、上訴人使用系爭附卡所生之消費款是否已清償完畢？
    按稱消費借貸者，謂當事人約定，一方移轉金錢或其他代替
    物之所有權於他方，而他方以種類、品質、數量相同之物返
    還之契約。民法第474 條第1 項定有明文。被上訴人主張上
    訴人使用系爭附卡之消費款尚未清償完畢，業據其提出附卡
    消費明細附卷為證（見本院卷第80頁），依上開消費明細，
    上訴人所持用之附卡分別於93年12月17日、94年5 月31日及
    94 年6月7 日消費195 元、10,020元及557 元，上訴人雖辯
    稱其附卡之消費已為清償云云，惟其迄本院言詞辯論終結時
    均未舉證以實其說，所辯難予採信。從而被上訴人請求上訴
    人給付附卡部分之消費款10,772元（計算式：195 ＋10,020
    ＋557 ＝10,772）及自94年6 月8 日起至清償日止，按年息
    19.71 ％計算之利息部分，應屬有據，至超過上開部分之請
    求，即屬無據。
六、綜上所述，本件上訴人為系爭附卡持用人，無需就正卡持用
    人林真如之消費款項負連帶清償之責，惟上訴人就附卡之消
    費款項仍應負清償之責，則被上訴人依據信用卡契約之法律
    關係，請求上訴人給付附卡消費帳款10,772元及自94年6 月
    8 日起至清償日止，按年息19.71 ％計算之利息，為有理由
    ，應予准許。至於逾此部分之請求即無理由，不應准許。原
    審就上開不應准許部分，為上訴人敗訴之判決，尚有未洽，
    上訴意旨指摘原判決此部份不當，求予廢棄改判，為有理由
    ，爰由本院予以廢棄改判如主文第一、二項所示；就上開應
    予准許，所為上訴人敗訴之判決，並無違誤，上訴意旨指摘
    原判決此部份不當，求予廢棄改判，為無理由，應予駁回。
七、本件事證已臻明確，兩造其餘攻擊防禦方法，經本院斟酌後
    ，認為均不足以影響本判決之結果，爰不一一論述，併此敘
    明。
八、據上論結，本件上訴為一部有理由、一部無理由，依民事訴
    訟法第436 條之1 第3 項、第450 條、第449 條第1 項、第
    79條，判決如主文。
中    華    民    國    99    年    8     月    19    日
                民事第四庭審判長法  官   周祖民
                                法  官   張文毓
                                法  官   鄧德倩
以上正本係照原本作成。
本判決不得上訴。
中    華    民    國    99    年    8     月    19    日
                                書記官   林孔華
附表：
┌───┬───┬────────┬────────┬─────┐
│卡 別 │持卡人│原卡卡號        │續卡卡號        │ 尚欠款項 │
│      │      │                │                │（新臺幣）│
├───┼───┼────────┼────────┼─────┤
│正卡  │林真如│0000000000000000│0000000000000000│          │
├───┼───┼────────┼────────┤495,626 元│
│附卡  │戊○○│0000000000000000│0000000000000000│          │
└───┴───┴────────┴────────┴─────┘

司法院資訊處製作；財團法人民間司法改革基金會備份。
